【裁判字號】    99,消債抗,132
【裁判日期】    990831
【裁判案由】    聲請不免責
【裁判全文】
臺灣高雄地方法院民事裁定           99年度消債抗字第132號
抗  告  人  乙○○
代  理  人  施吉安律師
相  對  人  花旗商業銀行股份有限公司
法定代理人  甲○○
上列抗告人因消費者債務清理條例聲請不免責事件，不服本院民
國99年4 月26日99年度消債聲字第56號裁定，提起抗告，本院裁
定如下：
    主  文
抗告駁回。
抗告費用新臺幣壹仟元由抗告人負擔。
    理  由
一、抗告意旨略以：原裁定以抗告人於95年8 月2 日及13日分別
    至豔陽電影院、漢神百貨消費新台幣（下同）2,500 元、2,
    293 元，認定抗告人有浪費行為，惟抗告人於95年度當時月
    收入約兩萬多元，抗告人與胞妹共三人合資購買房屋，並登
    記於抗告人名下，房貸則由三人共同分擔，故抗告人於斯時
    經濟尚無困難，嗣因胞妹二人與抗告人先後生病失業抗告人
    始無力繳納房貸，故抗告人之欠款非出自於奢侈享受，且抗
    告人上開消費次數並非頻繁，數年來僅有2 次不當之消費支
    出，並非蓄意奢侈揮霍，不得以此即認抗告人有浪費投機之
    行為，是原審認抗告人有浪費情事顯與事實不符，爰依法提
    起抗告，並聲明：原裁定廢棄，另為抗告人免責之裁定。
二、按法院為終止或終結清算程序之裁定確定後，除別有規定外
    ，應以裁定免除債務人之債務。債務人有下列各款情形之一
    者，法院應為不免責之裁定，但債務人證明經普通債權人全
    體同意者，不在此限：一、於7 年內曾依破產法或本條例規
    定受免責；二、隱匿、毀損應屬清算財團之財產，或為其他
    不利於債權人之處分；三、捏造債務或承認不真實之債務；
    四、因浪費、賭博或其他投機行為，致財產顯然減少或負擔
    過重之債務，而生開始清算之原因；五、於清算聲請前1 年
    內，已有清算之原因，而隱瞞其事實，使他人與之為交易致
    生損害；六、明知已有清算原因之事實，非基於本人之義務
    ，而以特別利於債權人中之一人或數人為目的，提供擔保或
    消滅債務；七、隱匿、毀棄、偽造或變造帳簿或其他會計文
    件之全部或一部，致其財產之狀況不真確；八、故意於財產
    及收入狀況說明書為不實之記載，或有其他故意違反本條例
    所定義務之行為，消費者債務清理條例第132 條、第134 條
    分別有明定。次者，消費者債務清理制度並非逕將債務人恣
    意消費所造成之債務、任意轉嫁予債權人負擔，又債務人免
    責制度目的係在鼓勵勤勞誠實之債務人，並非縱容債務人奢
    侈浪費，倘債務人於聲請清算前之相當期間內，不當利用信
    用金融之機會，恣意從事非屬通常生活所需之鉅額或奢侈性
    、浪費性之消費，全然未慮及個人日後履行返還債務之能力
    ，反而希冀利用消費者債務清理條例中所定免責制度、濫用
    清算程序藉以規避償還責任，自與該條例立法本旨有違。
三、經查：
（一）抗告人前聲請消費者債務清理事件，經本院於98年9 月23
      日以98年度消債抗字第233 號裁定裁定開始清算程序，嗣
      因抗告人之清算財團財產不敷清償清算程序費用，本院乃
      於99年3 月19日以98年度司執消債清字第147 號裁定終止
      清算程序確定在案，業經本院調取上開卷宗核閱屬實，是
      在上揭清算程序，抗告人之債權人均未獲得任何受償。
（二）抗告人雖主張其於95年度經濟尚無困難，且消費次數並非
      頻繁，僅有2 次不當之消費支出，並無過度浪費云云。惟
      查，抗告人於95年4 月份向花旗銀行貸得300,000 元，代
      償積欠新光銀行之債務，可知抗告人至遲於95年4 月起即
      已陷入支付困難之窘境，需仰賴金融機構代償欠款，然抗
      告人仍持花旗銀行信用卡密集且持續消費，觀其刷卡消費
      明細，抗告人於95年8 月2 日至豔陽電影院、康是美生活
      藥妝店消費2,500 元、3,051 元，95年8 月8 日至特力翠
      豐股份有限公司消費3,581 元，95年8 月13日至漢神名店
      百貨公司消費2,293 元，95年8 月17日至路得通路管理股
      份有限公司消費1,962 元，95年8 月22日至HOLA左營店消
      費14,608元，單月持卡消費數額高達27,994元，且其刷卡
      消費內容多數為影劇娛樂、運動器材、傢俱裝潢等非必要
      支出，有花旗銀行提出之抗告人信用卡月結單附卷可參（
      司執消債清卷第97至113 頁），而抗告人於95年間任職於
      特力屋和樂公司，平均每月薪資約33,576元，有其綜合所
      得稅各類所得資料清單可稽（消債清卷第43頁），依抗告
      人於聲請清算時所陳報，其每月尚需負擔房貸28,500元（
      消債清卷第40頁），嗣抗告人雖另稱部分房貸費用由胞妹
      2 人支付，然抗告人於聲請清算時並未主張有此部份之事
      實，且於本件亦未提出任何證據資料以供審酌，自難對抗
      告人之此部分主張為有利之認定。是依抗告人上開消費行
      為之消費額度，客觀上與其每月收入不相當，且在已無法
      支付全額消費款之情形下，使用循環利率高達近週年利率
      20％之信用卡進行消費，進而積欠信用卡消費款並致負擔
      高額之循環利息，且其累欠金額並未因申辦信用卡消費款
      代償而減少，反因以債養債而日益增加等情以觀，堪認抗
      告人於辦理債務代償後，仍不思改變消費習慣以降低債務
      ，又抗告人既已明知清償債務有所困難，竟未衡量自身是
      否仍有充分之償債能力而持續過渡之消費行為，足徵抗告
      人於清償能力不足之情形下，猶未撙節開銷，據實控制支
      出，則其恣意花費任令債務增加至難以負擔而終致不能清
      償，自堪認係因奢侈、浪費之行為而導致負擔過重之債務
      ，故原審認定抗告人有消費者債務清理條例第134 條規定
      之事由而不予免責，並無違誤之處，抗告人之上開主張，
      並不足採。
四、綜上所述，抗告人之刷卡消費支出及借款確有非屬生活必要
    之支出情事，且已逾越其所得負擔之能力，依上開說明，其
    所為係屬浪費行為，其就清算原因之肇致有可歸責性，核與
    消費者債務清理條例第134 條第4 款之不免責事由相當，復
    未經全體債權人同意免責，是原裁定認抗告人應不予免責，
    並無不合，抗告意旨指摘原裁定不當，求予廢棄，為無理由
    ，應予駁回。
五、據上論結，本件抗告為無理由，依消費者債務清理條例第15
    條，民事訴訟法第495 條之1 第1 項、第449 條第1 項、第
    95條、第78條，裁定如主文。
中    華    民    國    99    年    8     月    31    日
                      民事第四庭  審判長法  官  黃宏欽
                                        法  官  楊淑珍
                                        法  官  郭文通
上為正本係照原本作成。
本裁定不得再抗告。
中    華    民    國    99    年    8     月    31    日
                                        書記官  黃琬婷

司法院資訊處製作；財團法人民間司法改革基金會備份。
